最高法院刑事判決　　　　　　九十六年度台上字第四五三三號
上　訴　人　甲○○
上列上訴人因偽造文書案件，不服台灣高等法院台南分院中華民
國九十六年四月十一日第二審更審判決（九十五年度重上更(五)字
第八九號，起訴案號：台灣台南地方法院檢察署八十六年度偵字
第九三四七號），提起上訴，本院判決如下：
    主  文
原判決關於甲○○部分撤銷，發回台灣高等法院台南分院。
    理  由
本件原判決認定上訴人甲○○（被訴對於職務上之行為收受不正
利益部分業經判決無罪確定）自民國七十九年六月間起，任職於
行政院退除役官兵輔導委員會（下稱退輔會）佳里榮譽國民之家
（下稱佳里榮家）主任，負責綜理佳里榮家所有業務。殷茂源（
已判刑確定）自七十九年底起至八十二年底止，鄭人龍（已判刑
確定）自八十二年底迄八十六年間，相繼在佳里榮家秘書室，擔
任經辦採購、修繕維護等業務。薛志雲（已判刑確定）則自八十
二年三月十六日起至八十六年一月十六日退休止，擔任佳里榮家
會計主任，負責帳目審核、經費報銷等職務，均係依據法令從事
公務人員。上訴人自七十九年底起，因佳里榮家主管特支費，不
敷該榮家年節慰問送禮及與相關單位業務往來開銷，竟自八十二
年三月間起，至八十六年三月間止（如原判決附表會計帳目日期
欄所示），與殷茂源（八十二年三月至六月止）、鄭人龍（八十
五年九月至八十六年三月止）、薛志雲（八十二年三月至八十六
年一月十六日止），共同基於概括犯意聯絡，指示經管佳里榮家
採購、修繕業務承辦人殷茂源、鄭人龍，配合會計室主任薛志雲
，利用佳里榮家購辦公用物品之機會，與原判決附表所列之瑞菁
裝潢公司、東隆五金行、通福行、騰源公司、宏欣書坊、龍安建
材行、長發不鏽鋼廠、一新衛生工程行、德昌印刷等不詳姓名成
年負責人間，基於公務員登載不實公文書之犯意聯絡，由如原判
決附表所列瑞菁裝潢公司等不詳姓名成年負責人，開具浮列不實
價額、數量之相關收據憑證，交薛志雲將該不實浮報數額，登載
於其等職務上製作佳里榮家帳冊公文書，足生損害於佳里榮家（
浮報金額、時間均如原判決附表現金帳目金額欄所示）。上訴人
、殷茂源、鄭人龍、薛志雲等人先後浮報之公款計達新台幣（下
同）九十二萬四千五百五十三元（殷茂源浮報金額加鄭人龍浮報
金額，即二十六萬一千一百元加六十六萬三千四百五十三元，等
於九十二萬四千五百五十三元），殷茂源參與浮報之公款共二十
六萬一千一百元，鄭人龍參與浮報之公款共計六十六萬三千四百
五十三元，薛志雲參與浮報之公款（即殷茂源浮報金額加鄭人龍
浮報金額，再扣除薛志雲八十六年一月十六日退休後三筆八十六
年三月份鄭人龍浮報金額，分別為一萬四千二百五十元、三萬元
、三萬六千元）共計八十四萬四千三百零三元（均詳如原判決附
表扣案現金帳目金額欄所示）等情。因而撤銷第一審關於上訴人
經辦公用工程浮報價額、收取回扣部分之判決，改判論處上訴人
共同連續公務員明知為不實之事項，而登載於職務上所掌之公文
書，足以生損害於公眾罪刑。固非無見。
惟查：(一)、除刑事訴訟法有特別規定外，已受請求之事項未予判
決，或未受請求之事項予以判決者，其判決當然違背法令，刑事
訴訟法第三百七十九條第十二款規定甚明。檢察官起訴之事實指
上訴人利用佳里榮家購辦公用物品及經辦修繕工程機會，以浮報
價額、數量或向廠商收取回扣等手法，從中牟取公款，供上訴人
私人交際應酬及送禮之用等情。原審僅就浮報部分予以審判，對
於有無收取回扣部分，未於判決內論述說明，有已受請求之事項
未予判決之違法。(二)、有罪判決書所認定之犯罪事實，為論罪科
刑適用法律之基礎，故凡與適用法令有關之犯罪事實，必須詳加
認定，明確記載，然後於理由內敘明憑以認定之證據及理由，始
足為適用法令之依據。倘若未認定記載之事實，理由加以說明，
為理由失其依據；如事實有記載，理由未予說明，則為理由不備
，按諸刑事訴訟法第三百七十九條第十四款規定，其判決當然為
違背法令。原判決事實欄僅認定記載上訴人與殷茂源等人利用佳
里榮家購辦公用物品之機會，先後浮報公款達九十二萬四千五百
五十三元等情，並未認定浮報款項之去處或有無圖利之情形，而
其理由參、之三各項卻說明上訴人浮報之款項均用於與佳里榮家
業務相關之公務，非供私用，無圖利自己或第三人之情形，不能
成立貪污治罪條例第四條第一項第三款之公務員購辦物品浮報價
額罪云云，該部分理由之說明，尚嫌失其依據。(三)、原判決理由
貳、之二第(四)項說明採證人（共同被告）鄭人龍所稱：「都是個
人先代墊，再去找單據……」、「……有這些支出，只是以少報
多。」；薛志雲稱：「有這些支出，只是以少報多……」等語，
為上訴人不利認定之論據，並說明其附表現金帳目欄所載之金額
即為浮報之金額。如果無訛，原判決附表榮家會計帳目金額欄所
載之金額，是否指報帳核銷之金額，而同欄之扣案現金帳目金額
即為該筆報銷金額中之浮報金額？若然，原判決附表中八十五年
九月二十三日、八十五年十一月四日、八十五年十二月十三日、
八十五年十二月二十三日、八十六年一月三日、八十六年一月十
四日之榮家會計帳目金額與同欄之扣案現金帳目金額均相同，是
否指各該次帳目支出，實際上均無採購，僅以假單據報銷？若然
，能否謂有以「以少報多」之浮報行為？是否應成立其他罪名？
原審未予究明釐清亦有可議。(四)、原判決認定上訴人及已判刑確
定之殷茂源、鄭人龍、薛志雲等人與原判決附表所列之瑞菁裝潢
公司、東隆五金行、通福行、騰源公司、宏欣書坊、龍安建材行
、長發不鏽鋼廠、一新衛生工程行、德昌印刷等「不詳姓名成年
負責人」有犯意聯絡及行為分擔，均為共同正犯等情，不僅與原
判決理由貳、二之(三)說明採「長發不銹鋼廠」之負責人「陳憲發
」及員工「張文法」曾於八十六年五月十四日在法務部調查局高
雄市調查處之證述，為上訴人不利認定之論據相矛盾；況其他廠
商既知名稱，其負責人並非不能查明，此攸關彼此間有無犯意聯
絡及行為分擔之認定，原審未予調查釐清，其審理猶有未盡。(五)
、上訴人行為後刑法部分條文已於九十四年二月二日修正公布，
並自九十五年七月一日生效實施。其中第十條第二項「稱公務員
者，謂依據法令從事於公務之人員」之規定，已修正為「稱公務
員者，謂下列人員：一、依法令服務於國家、地方自治團體所屬
機關而具有法定職務權限，以及其他依法令從事於公共事務，而
具有法定職務權限者。二、受國家、地方自治團體所屬機關依法
委託，從事與委託機關權限有關之公共事務者。」原判決僅認定
上訴人服務於佳里榮家，係刑法第十條及貪污治罪條例第二條修
正前所稱依據法令從事公務之人員，但對其是否仍符合修正後公
務員之身分，未予認定論述，即論處其公務員明知不實之事項，
而登載於職務上所掌之公文書罪刑，尚有未合。(六)、原判決理由
參、三之(一)說明浮報款項之各項支出，其中所謂支付首長九十二
年六至九月份之特支費究係支付何人？該款茍係上訴人私人領取
，作何使用？又所浮報之款項，除原判決論述之支出外，尚有餘
款，其流向如何？攸關上訴人有無圖利之認定，原審未予究明釐
清，遽認浮報之款項均供公用，不能成立貪污罪，亦嫌速斷。上
訴意旨指摘原判決不當，尚非全無理由，應認仍有撤銷發回更審
之原因。至原判決理由參、說明不另為無罪之諭知部分，基於審
判不可分原則，併予發回更審。又原判決只有一附表，並無「附
表一」，原判決內所謂「附表一」應係「附表」之誤，併予指明
。
據上論結，應依刑事訴訟法第三百九十七條、第四百零一條，判
決如主文。
中　　華　　民　　國　九十六　年　　八　　月　二十三　日
                      最高法院刑事第十二庭
                          審判長法官  池　啟　明
                                法官  王　居　財
                                法官  郭　毓　洲
                                法官  韓　金　秀
                                法官  黃　梅　月
      本件正本證明與原本無異
                                      書  記  官
中　　華　　民　　國　九十六　年　　八　　月  二十八  日
                                                      V
